最高法院刑事判決　　　　　　　　　　　　　　　八十六年度台上字第六○三二號
　　上　訴　人　甲○○
右上訴人因偽造有價證券案件，不服台灣高等法院台中分院中華民國八十六年七月二
十四日第二審判決（八十六年度上訴字第九九一號，起訴案號：台灣台中地方法院檢
察署八十五年度偵字第七四四四、一三七二九、一四六○七號），提起上訴，本院判
決如左：
    主  文
原判決撤銷，發回台灣高等法院台中分院。
    理  由
本件原判決認定上訴人甲○○明知綽號「吳董」、「財兄」、「Ｂ哥」、「阿草」、
「正哥」、「小陳」等不詳姓名成年男子，係販賣空頭支票之不法集團，如原判決附
表(二)所示各帳戶，係該不法集團偽造被害人郭啟煌等人之印文及署押於支票存款開戶
申請書、存款印鑑卡、支票存款往來約定書等文書上面，據以偽造郭啟煌等人之支票
存款開戶申請書、存款印鑑卡、支票存款往來約定書、支票存款戶聲明書、委託擔當
本票付款人約定書、委託擔當付款約定書等文書，分別持向中國農民銀行虎尾分行、
華南商業銀行台中港路分行、台中市第三信用合作社、台灣省合作金庫憲德支庫等各
行庫或信用合成社冒名開戶，詳如該附表(二)所載，足生損害於各該行庫或信用合作社
及郭啟煌等被冒名之人，亦明知上開不法集團向各該行庫或信用合作社冒名開戶所申
請取得，再於報上刊登廣告欲行出售之支票，均屬不能兌現之空頭支票。竟與上開「
吳董」、「財哥」、「Ｂ哥」、「阿草」、「正哥」、「小陳」等人共同基於偽造文
書及偽造有價證券之概括犯意，及與「吳董」、「財哥」、「Ｂ哥」、「阿草」、「
正哥」、「小陳」、暨各該空頭支票之買受人，共同基於意圖為自己不法之所有及偽
造有價證券之概括犯意，自八十二年十二月間起，由「吳董」將已蓋妥發票人印章之
空頭支票交予上訴人負責出售。並由「Ｂ哥」、「阿草」、「正哥」、「小陳」等人
負責與循報紙廣告欲行購買空頭支票之客戶接洽聯絡後，再聯絡上訴人至指定之地點
將空頭支票出售予買受人。上訴人於交付空頭支票予買受人時，或應買受人之要求，
代為填載發票日及票面金額，或由買受人自行填載發票日及票面金額，再由買受人持
向他人詐騙財物。每張空頭支票之售價為新台幣（下同）七千二百元至七千五百元，
上訴人可從中獲得八百元，平均每日可賣出五張，每月可分得十餘萬元。八十五年四
月十一日上午九時許，上訴人在台中市○○○路與五權路口，經「吳董」當面交予其
十五張空頭支票，由上訴人出售其中九張後，於同日下午五時十分許，在台中市○○
路、青海路交岔口欲行交易時，為警查獲，並當場扣得其所持有如原判決附表(一)編號
１至６所示已蓋妥發票人印章之空頭支票六張。嗣上訴人於同年五月十三日交保獲釋
後，又基於同一概括犯意，繼續由「吳董」提供其空頭支票出售予不特定之人，其中
凡屬發票人之支票存款帳戶尚無退票紀錄之空頭支票（可照會票），每張售價為八千
元，上訴人可從中分得八百元；若屬發票人之支票存款帳戶已開始退票之空頭支票（
不可照會票），每張售價為二千五百元，上訴人可從中分得五百元。嗣於同年七月十
八日，上訴人又依其上手聯絡指定之地點出售四張可照會之空頭支票予不詳姓名之人
後，於同日二十二時十分許在台中市○○路與大墩四街交岔口又為警查獲，並當場扣
得其所持有如原判決附表(一)編號７至所示之空頭支票二十二張等情。因而撤銷第一
審關於偽造有價證券部分之判決，改判依牽連犯從一重論上訴人以共同連續意圖供行
使之用，偽造有價證券、累犯罪刑，固非無見。惟查：(一)科刑之判決書，須將認定之
犯罪事實詳記於事實欄，然後於理由內逐一說明其憑以認定之證據，以使事實與理由
兩相一致，方為合法，倘事實欄已有及，而理由內未加說明，是為理由不備，理由
內已加說明，而事實欄無此記載，則理由失其依據，均足以構成撤銷之原因。原判決
於理由欄載稱：「附表(一)編號所示支票，係偽造之有價證券，……依刑法第二百零
五條……之規定，不問屬於犯人與否，均應予沒收」等語（見原判決第七頁第一－三
行），然依原判決事實欄之記載，並未認定上訴人有偽造原判決附表(一)編號所示之
支票，致事實記載與理由說明兩不一致，使判決理由失所依據，非無判決理由矛盾之
可議。(二)本件於第一審法院審理時，台灣台中地方法院檢察署曾以該署八十五年度偵
字第二○九四○號上訴人涉嫌詐欺一案，與本件有連續犯之裁判上一罪關係，函送第
一審法院併辦（見一審卷第十五頁），第一審雖以查無確切證據足以證明上訴人有移
送意旨所述之犯行，而不予審究（見第一審判決第三頁背面），然上訴人於提起第二
審上訴時，曾於上訴理由狀聲稱：「台中地方法院檢察署移送併辦（八十五年度偵字
第二○九四○號）所指：上訴人於合作金庫中興支庫設立二七一六－四支票帳號及台
中市第六信用合作社公益分社設立一七○－五支票帳號，確有其事，被告並未否認，
……此部分確與台中地方法院檢察署八十五年度偵字第七四四四號、一三七二九號、
一四六○七號之起訴部分有連續犯之關係，望鈞院能予併案審理。」（見原審卷第七
頁正面）。原審就上開台灣台中地方法院檢察署認與本件有裁判上一罪關係而移送併
辦，且經上訴人自承與本件有連續犯關係之上開八十五年度偵字第二○九四○號上訴
人涉嫌詐欺一案，既未加以調查審認，復未於判決理由內為相當之論列，猶難謂無調
查未盡及判決理由不備之違誤。以上或為上訴意旨所指摘，或為本院得依職權調查之
事項，應認原判決有發回更審之原因。
據上論結，應依刑事訴訟法第三百九十七條、第四百零一條，判決如主文。
中      華      民      國    八十六    年      十      月      九      日
                              最高法院刑事第五庭
                                  審判長法官  陳  錫  奎
                                        法官  洪  清  江
                                        法官  李  璋  鵬
                                        法官  吳  昆  仁
                                        法官  劉  介  民
      右正本證明與原本無異
                                              書  記  官
中      華      民      國    八十六    年      十      月      十六    日
